【裁判字號】    98,台上,2886
【裁判日期】    980527
【裁判案由】    貪污罪
【裁判全文】
最高法院刑事判決            九十八年度台上字第二八八六號
上  訴  人  台灣高等法院台中分院檢察署檢察官
被      告  甲○○
上列上訴人因被告貪污案件，不服台灣高等法院台中分院中華民
國九十七年七月十五日第二審更審判決（九十七年度上更(二)字第
一四四號，起訴案號：台灣南投地方法院檢察署八十九年度偵字
第三七一九、三七二八、三八一六、三九五一、四一一七號，九
十年度偵字第二七四、二七五、二七六、二七七、二七八、二七
九號），提起上訴，本院判決如下：
    主  文
上訴駁回。
    理  由
按刑事訴訟法第三百七十七條規定，上訴於第三審法院，非以判
決違背法令為理由，不得為之。是提起第三審上訴，應以原判決
違背法令為理由，係屬法定要件。如果上訴理由書狀並未依據卷
內訴訟資料，具體指摘原判決不適用何種法則或如何適用不當，
或所指摘原判決違法情事，顯與法律規定得為第三審上訴理由之
違法情形，不相適合時，均應認其上訴為不合法律上之程式，予
以駁回。本件原判決以公訴意旨略稱：被告甲○○為六合工程顧
問有限公司（下稱六合公司）負責人；彭百顯係民國八十八年間
之南投縣縣長，就南投縣政府辦理之工程招（開）標有主管或監
督之責；吳政勳則自八十八年十二月底起擔任南投縣政府縣長辦
公室約聘規劃師，負責一般行政事務；羅朝永係彭百顯從事縣長
選舉時之支持者。緣南投縣因於八十八年九月二十一日凌晨發生
大地震（下稱九二一大地震），為陸續展開各項災後重建工程，
亟需辦理各項測設、檢測樁等工程，時任縣長彭百顯明知依緊急
命令有關規定，災後重建公共工程雖然不適用政府採購法招標、
決標之規定，可採用限制性招標，惟仍不得指定事先謀議共同圍
標之特定廠商作為比價之廠商，詎彭百顯為鞏固下任縣長選舉之
票源，竟與吳政勳、羅朝永（吳政勳、羅朝永、彭百顯等被訴與
被告共犯此部分犯行，均經法院判決無罪確定）共同基於概括犯
意聯絡，由羅朝永覓得被告，假藉推薦廠商之名義，將六合公司
及東宏工程顧問有限公司（下稱東宏公司）、嘉原工程顧問有限
公司（下稱嘉原公司）、群碩工程顧問有限公司等配合圍標之廠
商名單，交由吳政勳轉交彭百顯，由彭百顯利用其指定廠商之職
權，將相關各項測設等工程核定由名單中之廠商比價，經核定後
即指示不知情之縣長辦公室約僱人員陳明娟，製作工程發包資料
之電腦檔案，於關係人欄中記載「德」之字樣，預為日後參選縣
長時佈樁之準備，再轉由該府職員郵寄工程標單予指定比價之廠
商，再由被告各自與配合圍標之廠商談妥投標之總價，由配合圍
標之廠商以較高之總價參加投標之方式，使六合公司最後均得以
此虛偽之形式比價程序，順利得標「南投市○○○村○○○號道
路工程」、「埔里鎮○○里○鄰道路等四件災修工程」、「魚池
鄉○○村○○○○道路災修及第十六鄰巷道災修等二件工程」、
「投六十三線魚池鄉段道路災修等三件測設工程」、「仁愛鄉○
○道路災修等七件測設工程」及「魚池鄉投前溪護岸災修等五件
測設工程」，並與南投縣政府簽訂工程委託設計合約，共同以此
等方式對於違背職務之行為，期約不正利益等情，因認被告與彭
百顯、吳政勳、羅朝永共同涉犯貪污治罪條例第四條第一項第五
款之違背職務之行為，期約不正利益罪嫌。經審理結果，仍認不
能證明被告犯罪，因而維持第一審諭知被告無罪部分之判決，駁
回檢察官此部分之第二審上訴。已詳加說明其所為證據取捨及認
應為無罪之心證理由，俱有卷內各證據資料可稽。檢察官第三審
上訴意旨略稱：(一)、原判決理由先則認東宏公司及嘉原公司「有
參與投標及比價競標」，嗣又認被告僅係單純借用他人名義投標
，而出借名義之廠商（即指東宏公司及嘉原公司），本身並無影
響決標價格或獲取不當利益之意圖，「更無參與投標或競價之意
思」等情，即有前後理由矛盾之違法。(二)、本件如認東宏公司及
嘉原公司無參與投標及比價競標之意思，被告提供東宏公司及嘉
原公司參與陪標比價，達到被告所經營之六合公司為得標廠商，
其他公司則為陪標廠商之目的。雖具形式上比價之名，實則由被
告單獨控制得標價格，致失比價功能，故被告係犯政府採購法第
八十七條第三項之罪。反之，如認東宏公司及嘉原公司確有參與
投標及比價競標之意思，實際上東宏公司及嘉原公司即有與被告
為合意，由被告所經營之六合公司得標，被告則犯政府採購法第
八十七條第四項之罪。原審就此部分未予以調查，自有應於審判
期日調查之證據而未予調查之違法。(三)、本案之「南投市○○○
村○○○號道路工程」、「埔里鎮○○里○鄰道路等四件災修工
程」、「魚池鄉○○村○○○○道路災修及第十六鄰巷道災修等
二件工程」，依序於八十八年十二月八日、二十二日、八十九年
一月七日開標，均由六合公司得標，可知吳政勳確有於八十八年
十一月間即知悉南投縣政府相關公共設施復建經費，而於八十八
年十一月間告知羅朝永找尋配合廠商，原判決就此事實有所誤認
，且與證據資料不符，有證據上理由矛盾之違法。再者，被告係
指其於八十八年七、八月間，由羅朝永約其到舊南投縣政府直接
認識吳政勳；而羅朝永則指因南投縣政府在九二一大地震後有多
項測設工程要發包，始受命尋找測設廠商推薦予縣府。前後兩者
情節不同，不應互比，是原判決此部分之採證，同有違誤云云。
惟查：(一)、國家遇有戰爭、天然災害、癘疫或財政經濟上有重大
變故，機關辦理需緊急處置之採購事項，依九十一年二月六日修
正前政府採購法第一百零五條第一項第一款規定，得不適用政府
採購法招標、決標之規定，而應適用主管機關依同法第一百零五
條第二項規定訂定之「特別採購招標決標處理辦法」（下稱特別
採購辦法）採購，依特別採購辦法第四條第一項及第六條第一款
規定，機關辦理上開第一百零五條第一項第一款之採購，應先確
認國家遇有戰爭、天然災害、癘疫或財政經濟上有重大變故，總
統業依憲法發布緊急命令，且該採購業經機關首長或其授權人員
核准確有緊急處置之必要，其採購之決標，應以限制性招標方式
辦理，以邀請二家以上廠商比價為原則。所謂「限制性招標」，
依政府採購法第十八條第四項規定，係指不經公告程序，邀請二
家以上廠商比價或僅邀請一家廠商議價而言。原判決以本件公訴
意旨所指各項工程，皆係八十八年九月二十一日南投縣發生九二
一大地震，總統於同年月二十五日依中華民國憲法增修條文發布
緊急命令後，經南投縣縣長彭百顯核准確有緊急處置必要之災後
重建公共工程，依上開說明，得不適用政府採購法招標、決標之
規定，而依特別採購辦法第四條第一項及第六條第一款規定，不
經公告程序，邀請二家以上廠商比價或僅邀請一家廠商議價辦理
。原判決業於理由內敘明時任南投縣長之彭百顯就前述各項測設
中心樁工程，依比價方式辦理發包，並無違反執行職務所應遵守
之法令，且於指定廠商時，參與各方推薦之名單而指定，亦無濫
用其裁量權，致影響裁量決定之公平性與正確性，被告就公訴意
旨所指上開工程，徵得東宏公司負責人洪雅萍及嘉原公司負責人
林文之同意，借用東宏公司及嘉原公司名義參與投標，並由知
情之彭百顯依法定程序指定被告所經營之六合公司得標，東宏公
司及嘉原公司各負責人或決定得標之彭百顯並未因而受害，認被
告所為，不符九十一年二月六日修正前政府採購法第八十七條第
三項、第四項之構成要件。是原判決上揭所為論斷，要無判決理
由前後矛盾或調查未盡之情事。檢察官上訴意旨(一)、(二)執以指摘
，容有誤會。(二)、原判決理由載明有關九二一大地震災後公共設
施復建計畫，經行政院八十九年一月十五日台八十九內字第０一
五０一號函核定，吳政勳如何於八十八年十一月間知悉南投縣政
府相關公共設施復建經費，而於同年月告知羅朝永找尋配合廠商
，容有疑義。況依被告供述：其係於八十八年七、八月間，九二
一大地震前不久，由羅朝永約其到舊南投縣政府直接認識吳政勳
，則六合公司受羅朝永推薦之時間係在九二一大地震前，然依羅
朝永所述，南投縣政府在九二一大地震後有多項測設工程要發包
，其始受命尋找測設廠商推薦予縣府，二人就被告獲推薦之時間
出入頗大，殊難採信。且羅朝永陳述其如何與吳政勳互為聯繫及
約定進行乙節，亦為吳政勳所否認，更無積極證據可佐。羅朝永
此部分之陳述有顯著瑕疵，無從為不利被告之認定。此項判斷，
自形式上觀察，核無違法可言。檢察官上訴意旨(三)執以指摘，自
非適法之第三審上訴理由。檢察官就被告犯罪事實，應負舉證責
任，並指出證明之方法，刑事訴訟法第一百六十一條第一項定有
明文。因之，檢察官對於被告之犯罪事實，應負提出證據及說服
之舉證責任。倘其所提出之證據，不足為被告有罪之積極證明，
或其指出之證明方法，無從說服法院以形成被告有罪之心證，基
於無罪推定之原則，自應為被告無罪之判決。原判決已調查說明
檢察官所提出之證據及其所指出證明之方法，不足為被告有罪之
積極證明，亦無從說服法院以形成被告有罪之心證，因而維持第
一審諭知被告無罪之判決。檢察官上訴意旨就原審取捨證據論斷
事實之職權行使，暨原審已調查說明之事項，漫加指摘，均與法
律規定得為第三審上訴理由之違法情形不相適合。綜上所述，本
件上訴違背法律上之程式，應予駁回。
據上論結，應依刑事訴訟法第三百九十五條前段，判決如主文。
中    華    民    國  九十八  年    五    月  二十七  日
                      最高法院刑事第四庭
                          審判長法官  張  淳  淙
                                法官  劉  介  民
                                法官  蔡  彩  貞
                                法官  林  俊  益
                                法官  李  錦  樑
      本件正本證明與原本無異
                                      書  記  官
中    華    民    國  九十八  年    六    月    三    日
                                                      v


司法院資訊處製作；財團法人民間司法改革基金會備份。
